【裁判字號】    95,上訴,200
【裁判日期】    950406
【裁判案由】    殺人
【裁判全文】
臺灣高等法院臺中分院刑事判決         95年度上訴字第200號
上  訴  人
即  被  告  丁○○
指定辯護人  本院公設辯護人  戊○○
上列上訴人因殺人案件，不服臺灣臺中地方法院94年度重訴字第
3062號中華民國94年12月28日第一審判決（起訴案號：臺灣臺中
地方法院檢察署94年度偵字第4612號），提起上訴，本院判決如
下：
    主  文
上訴駁回。
    事  實
一、丁○○與蘇銘聰係鄰居，丁○○經營豬肉攤，而蘇銘聰則從
    事販售家庭五金及服飾為業，丁○○與蘇銘聰之前曾因停車
    毀損問題，起糾紛，進入法院訴訟之後，雙方即互不往來。
    丁○○於民國九十四年八月九日下午三時許，出門前往臺中
    縣大肚鄉○○路一五五巷三五號其表弟孫木林住處，與其表
    弟孫木林共同飲用私釀米酒，丁○○因酒醉在孫木林住處睡
    著，待丁○○醒來後，孫木林即與妻子謝珍華於九十四年八
    月九日下午九時許，開車送丁○○返回其臺中縣大肚鄉○○
    街九號住處，丁○○與孫木林不知何故起口角爭執，孫木林
    夫妻即行離去，丁○○欲跟隨出門，丁○○之妻乙○○見丁○○已呈酣醉狀態，即推丁○○要求留在家中休息，丁○○
    因酒醉以致無法站穩而跌倒撞破豬肉攤裝肉鬆用之玻璃罐，
    乙○○彎腰撿拾碎玻璃時，丁○○即在店門前隨地尿尿，正
    好瞧見關店後正在對面路邊活動休息之蘇銘聰，丁○○在酣
    醉之狀態下，誤認為蘇銘聰出言指摘其隨地尿尿，憤而對蘇
    銘聰出言表示：「我在我家門口尿尿也不行嗎？」，之後丁○○仍氣憤難平，竟基於殺人之犯意，於九十四年八月九日
    下午九時二十五分許，自其住處門前洗手台下，執持其所有
    之豬肉刀一把，朝臺中縣大肚鄉○○村○○街十一號前即蘇
    銘聰所站立之位置走去，趁蘇銘聰毫無防備之情況下，以台
    語說出「乎你死」之話語後，即以右手持前開殺豬刀朝蘇銘
    聰右頸部位猛刺一刀，致使蘇銘聰因右頸下7×2.5×12公分
    之刺割創傷，深及左頸動脈、氣管等，而大量出血當場休克
    倒臥在地，經送醫急救不治死亡，丁○○見蘇銘聰流血倒地
    後，驚慌之餘，乃將前開殺豬刀隨手棄置在路旁，並返回其
    住處拿取自小貨車鑰匙後，衝往其停車處，駕車自臺中縣大
    肚鄉前往位於臺中市區之省立臺中二中宿舍，欲找尋其就學
    中之兒子，因學校警衛不讓其進入而作罷，丁○○乃再駕車
    返回臺中縣大肚鄉○○村○○路其所經營之養豬場附近之廢
    棄砂石場睡覺；丁○○之妻於丁○○逃離現場後，在現場發
    現丁○○平日殺豬使用之前開殺豬刀一把棄置在地，乃撿拾
    回家，放回住處門前洗手台下之原先放置位置。嗣於九十四
    年八月十日十時十分許，在臺中縣大肚鄉○○村○○路附近
    之廢棄砂石場，為警查獲丁○○，並在臺中縣大肚鄉○○街
    九號丁○○住處門前洗手台下，查獲丁○○所有供殺人使用
    之殺豬刀一把。
二、案經臺灣臺中地方法院檢察署檢察官相驗後自動檢舉偵查起
    訴。
    理  由
一、證據能力部分：
    按被告以外之人於審判外之陳述，除法律有規定者外，不得
    作為證據；惟被告以外之人於審判外之陳述，雖不符刑事訴
    訟法第一百五十九條之一至四之例外規定，而經當事人於審
    判程序同意作為證據，法院審酌該言詞陳述或書面陳述作成
    時之情況，認為適當者，亦得為證據，當事人、代理人或辯
    護人於法院調查證據時，知有第一百五十九條第一項不得為
    證據之情形，而未於言詞辯論終結前聲明異議者，視為有前
    項之同意，九十二年九月一日修正施行刑事訴訟法第一百五
    十九條及第一百五十九條之五分別定有明文。本件證人即被
    害人蘇銘聰之妻丙○於警詢時之陳述，均係屬審判外之陳述
    ，被告丁○○未於本院言詞辯論終結前聲明異議，依前揭法
    律規定，自應擬制被告已同意上開審判外之陳述亦有證據能
    力，且本院審酌該言詞陳述作成時之情況認為適當，自得引
    為裁判之基礎資料，先予敘明。
二、訊據被告於本院審理時矢口否認有何殺人之犯行，辯稱：伊
    於當時確實是喝醉酒，不是故意要殺被害人，且不記得是否
    用扣案的刀子犯案，這把刀子是伊妻事後拿出來交給警察的
    云云。經查：被告已於原審審理時就於其上揭時地，執持殺
    豬刀砍殺被害人蘇銘聰右頸部，致使被害人蘇銘聰因右頸下
    之刺割創傷，而大量出血，送醫急救不治死亡之事實，坦承
    認罪，核與現場目擊證人即被害人蘇銘聰之子己○○於警詢
    、偵查及原審審理中之證述內容、被害人蘇銘聰之妻丙○於
    警詢中之指述情節、現場目擊證人即被告之妻乙○○於警詢
    及原審審理中之證述內容、證人即被告表弟孫木林之妻謝珍
    華及證人即承辦員警巫嘉榮於原審審理中之證述內容均屬相
    符，並有刑案現場測繪圖二份（見相驗卷第十一、十八頁）
    、案發現場照片三十八張（見相驗卷第十二至十三頁、第十
    九至三三頁）、查獲現場位置圖一份（見警卷第十七頁）、
    被告為警查獲時之酒精濃度測試資料一份（見警卷第二六頁
    ）在卷可稽，復有扣案之殺豬刀一把為證；又被害人蘇銘聰
    因被告以殺豬刀刺其右頸部之行為，因而受有右頸下7×2.5
    ×12公分之刺割創傷，深及左頸動脈、氣管等，當場大量出
    血休克倒臥在地，經送醫急救，到院前即不治死亡等情，亦
    據臺灣臺中地方法院檢察署檢察官相驗屬實，製有相驗筆錄
    一份（見相驗卷第三四頁）、解剖筆錄一份（見相驗卷第四
    九頁）在卷可參，並有光田綜合醫院總院法醫參考病歷摘要
    一份（見相驗卷第十四頁）、臺灣臺中地方法院檢察署相驗
    屍體證明書一份（見相驗卷第五一頁）、臺灣臺中地方法院
    檢察署解剖鑑定報告書一份（見相驗卷第五二至五九頁）、
    相驗照片三十張（見相驗卷第六二至七二頁、第七七至八三
    頁）在卷足憑，被害人蘇銘聰確實係因被告砍殺其右頸部之
    行為，造成其受有上胸部頸下方靠右一刺割創傷，並切割氣
    管、切斷左頸動脈，導致大量出血休克，到醫院前不治死亡
    ，由此可知，被告之砍殺行為與被害人蘇銘聰之死亡結果間
    ，具有直接之因果關係存在，應堪認定。再者，原審依據檢
    察官之聲請向法務部法醫研究所函詢被告於案發當時之酒精
    濃度結果，認為：被告於九十四年八月十日上午十一時十
    六分，進行酒精濃度檢測，測得之呼氣酒精濃度為0.31㎎/L
    ，推算案發當時之血中酒精濃度為62㎎/L（血中酒精濃度約
    為呼氣酒精濃度之2000倍換算）；因人體之代謝作用，血
    液中酒精濃度通常每小時下降約 10～20㎎/dL，依據被告酒
    測時間為肇事後13小時又51分，由檢測時所得之數據推算肇
    事當時（九十四年八月九日二十一時二十五分）其血中酒精
    濃度約為200.5～339.0㎎/dL（即0.201﹪～0.339﹪） ；
    一般未曾沾酒的人在血中酒精濃度達到0.03﹪，便會有工作
    能力的影響，而經常飲酒的人可能在血中濃度達到0.07﹪～
    0.10﹪時才會受影響，依據上揭推算被告肇事當時血中酒精
    濃度為0.201﹪～0.339﹪而言，一般可能出現深醉（即強度
    酩酊）、噁心、嘔吐、意識混亂、步行困難、言語不清、記
    憶力喪失等狀況，此有法務部法醫研究所九十四十月二十五
    日法醫毒字第0940004544號函一份在卷可按（見原審卷第四
    十頁），佐以證人即被告之妻乙○○於警詢中證稱：「我先
    生幾乎每日都會喝酒，但是已經很久沒喝這麼醉了。」等語
    （見相驗卷第九頁），則以被告每日均有飲酒之習慣觀之，
    案發當天被告之酒精濃度亦已超出平日之限度，因此，被告
    於案發當時確實係處於酣醉狀態，亦堪認定。續以，依據目
    擊證人即被害人蘇銘聰之子己○○於原審審理中到庭證稱：
    「當時我們家正在收店，我站在家門口，我父親站在我家對
    面房子的前面，我看到我父親也看到被告從我父親所站立的
    房子隔壁走出來，慢慢接近我父親，剛開始我沒有看到被告
    有拿刀，直到被告靠近我父親，把手伸到胸前上來，我才發
    現被告手上拿了一把殺豬刀，當時候被告用右手反握殺豬刀
    ，由上而下刺向我父親的右上胸口的方向。被告刺完之後，
    立刻就把刀子拔出來，‧‧‧，然後就朝菜市場的方向跑掉
    了。」等語（見原審卷第五三頁），佐以被告於九十四年八
    月十日原審為羈押訊問時供稱：「我有拿刀，並刺殺蘇銘聰
    一刀，那是我喝酒後與他發生口角，失控才刺他，我本來只
    是想恐嚇他而已。」等語（見原審九十四年度聲羈字第一○
    六○號刑事卷第五頁），被告確有刺殺被害人蘇銘聰之故意
    ，而以被告從事殺豬業，本身為身強體健、孔武有力，又被
    告下手之部位係人體最重要亦最直接致命之右頸部位，同時
    傷及被害人蘇銘聰之氣管、左頸動脈，可見被告動手砍殺被
    害人蘇銘聰時下手之深，而被害人蘇銘聰一刀斃命，更見被
    告手段之殘忍，由此可知，被告並非係出於傷害他人身體之
    犯意；且被告於九十四年八月十日原審為羈押訊問時明確供
    稱僅為恐嚇被害人蘇銘聰一時失控等語，佐以被告於檢察官
    相驗後訊問時供稱：「（刺完被害人蘇銘聰一刀後）我開我
    的小貨車到臺中二中的宿舍要找我兒子，但守衛不讓我進去
    ，我就回到大肚，睡在一個土地廟前，睡醒後警察就找到我
    了。」等語（見相驗卷第三六頁），事後於原審審理中供稱
    ：「當時我聽到有人慘叫一聲，我才驚醒，我先回家，拿小
    貨車鑰匙，再跑到大興街尾停車處開車。」、「我一邊開車
    一邊心想，我做錯事情了，要去看我兒子，要交代他好好唸
    書，可是沒有碰到我兒子。」、「我聽到被害人慘叫一聲，
    我驚醒過來，我知道我有刺他一刀，我自己有嚇一跳。」等
    語（見原審卷第七十至七一頁），被告雖處於酣醉之狀態，
    然對於殺人闖禍之事，仍有所警覺，並知返家拿取貨車鑰匙
    ，自臺中縣大肚鄉停車處駕車前往臺中市區，找尋其子，之
    後再返回臺中縣大肚鄉○○路○○路其所經營之養豬場附近
    之廢棄砂石場睡覺休息，臺中縣大肚鄉到臺中市區○路途遙
    遠，被告雖於行兇前曾大量飲酒，卻尚能安然駕車，未發生
    交通事故，且仍清楚知悉自己停車之位置，更知要找尋兒子
    交代事情，再參酌被告事後仍能明確記得行兇所用之殺豬刀
    是取自住處門前洗手台下（見相驗卷第三六頁），益徵被告
    於案發當時雖因飲酒酣醉，然尚未達到精神耗弱或心神喪失
    之狀態，從而，觀諸上情，足認被告確係基於故意殺人之犯
    意，並非出於傷害之犯意而為此行為。是被告事後所辯，顯
    係飾卸之詞，尚難採信。本件事證已臻明確，被告犯行，洵
    堪認定。
三、次查：被告以殺豬刀猛刺被害人蘇銘聰右頸部一刀，致使被
    害人蘇銘聰受有右頸下7×2.5×12公分之刺割創傷，深及左
    頸動脈、氣管等，而大量出血當場休克倒臥在地，經送醫急
    救不治死亡，可見被告用力甚猛、殺意甚堅，其具有殺人之
    故意，至為明確。核被告所為，係犯刑法第二百七十一條第
    一項之殺人罪。另按「上訴人雖有數次因酒精戒斷而引起震
    顫性譫妄之狀況，然其案發時並不處於上述情況之中即當天
    其所飲之酒量雖比平常多，但其尚能清楚描述事情發生之經
    過，猶記憶用手打被害人臉部數下，並無記憶喪失症狀，其
    所呈現酩酊之狀態，尚未臻於病態，而僅屬於單純即一般性
    之酩酊之程度，故上訴人犯罪之精神狀態，並未達於精神耗
    弱之程度」，最高法院著有七十九年度台上字第五一五五號
    裁判可資參照。本件被告於案發當時雖因飲酒過量，而處於
    酣醉狀態，然被告對於持刀砍殺被害人蘇銘聰致死之情，清
    楚記憶，僅係對於細節問題沒有印象，佐以被告於殺人闖禍
    後，仍知駕車逃離現場之舉，可見被告於案發當時並未達到
    精神耗弱之狀態，僅屬自我控制力較低落之程度而已，自無
    適用刑法第十九條第二項予以減輕其刑之餘地，附此敘明。
四、原審以被告罪證明確，因之適用刑法第二百七十一條第一項
    之規定，並審酌被告於飲酒酣醉後，誤認被害人蘇銘聰對其
    挑釁，乃憤而持刀砍殺被害人蘇銘聰致死，可見被告用力之
    猛烈、下手之殘忍；又被告平日以殺豬為業，執持殺豬刀朝
    被害人蘇銘聰右頸部砍殺一刀斃命，被告行兇之部位，針對
    被害人蘇銘聰之頸部要害，足徵被告殺人犯意之堅；而被告
    之殺人手段，近似於被告平日宰殺豬隻之方法，更徵被告對
    於人類生命價值之嚴重忽視、未予尊重；被告一時衝動之行
    為，更嚴重破壞被害人蘇銘聰家庭之圓滿，造成永難彌補之
    傷害，被告於犯罪後，雖於法院審理中一再表示願意以其名
    下之不動產變賣後賠償被害人家屬，然迄未與被害人家屬達
    成和解，且被告於案發後，並未主動自首或投案等一切情狀
    ，量處有期徒刑十五年，經核其認事用法及量刑並無違誤之
    處，應為適法。被告提起上訴，猶以其於當時確實是喝醉酒
    ，不是故意要殺被害人，且原審判決量刑太重云云，非有理
    由，應予駁回。至被害人蘇銘聰之子己○○於本院審理時陳
    稱：殺死一個人，判處有期徒刑十五年是不夠的等語，惟按
    「由被告上訴或為被告之利益而上訴者，第二審法院不得諭
    知較重於原審判決之刑。但因原審判決適用法條不當而撤銷
    之者，不在此限」，刑事訴訟法第三百七十條定有明文，此
    乃所謂「禁止不利益變更原則」。而本件僅被告提起上訴，
    檢察官並未依職權或依被害人之聲請提起上訴，且原審判決
    亦無適用法條不當而經撤銷之情事，依上開規定，本院自不
    得諭知較重於原審判決所量處之刑，併予敘明。另扣案之殺
    豬刀一把，係屬被告所有供犯罪所用之物，前已說明，爰依
    刑法第三十八條第一項第二款之規定，諭知沒收。
據上論斷，應依刑事訴訟法第三百六十八條，判決如主文。
本案經檢察官甲○○到庭執行職務。
中    華    民    國    95    年    4     月    6     日
              刑事第七庭  審判長法  官  林  榮  龍
                                法  官  江  錫  麟
                                法  官  許  秀  芬
上列正本證明與原本無異。
如不服本判決應於收受送達後十日內向本院提出上訴書狀，其未
敘述上訴之理由者並得於提起上訴後十日內向本院補提理由書（
均須按他造當事人之人數附繕本）。
                                書記官    瑞  芳
中    華    民    國    95    年    4     月    7     日
附錄論罪科刑法條：
中華民國刑法第二百七十一條：
殺人者，處死刑、無期徒刑或十年以上有期徒刑。
前項之未遂犯罰之。
預備犯第一項之罪者，處二年以下有期徒刑。
                                                      Ｒ


司法院資訊處製作；財團法人民間司法改革基金會備份。
